【裁判字號】    99,消債更,301
【裁判日期】    990729
【裁判案由】    聲請更生程序
【裁判全文】
臺灣高雄地方法院民事裁定           99年度消債更字第301號
聲  請  人  甲○○
            即蔡智賢
上列當事人聲請消費者債務清理事件，本院裁定如下：
    主  文
聲請駁回。
聲請費用由聲請人負擔。
    理  由
一、聲請意旨略以：聲請人即債務人前未曾依「中華民國銀行公
    會會員辦理消費金融案件無擔保債務協商機制」請求共同協
    商債務清償方案，於本件聲請更生前，經向最大債權金融機
    構即萬泰商業銀行申請前置協商不成立。而聲請人對金融機
    構因消費借貸所負之債務計達新臺幣（下同）3,712,204 元
    ，惟聲請人每月收入扣除支出後並無餘款可供清償債務，實
    有不能清償債務之情事，而聲請人所負無擔保或無優先權之
    債務總額並未逾1,200 萬元，復未經法院裁定開始清算程序
    或宣告破產，爰依法聲請裁定准予更生等語。
二、按「為使負債務之消費者得依本條例所定程序清理其債務，
    以調整其與債權人及其他利害關係人之權利義務關係，保障
    債權人之公平受償，謀求消費者經濟生活之更生及社會經濟
    之健全發展，特制定本條例」、「債務人不能清償債務或有
    不能清償之虞者，得依本條例所定更生或清算程序，清理其
    債務」、「聲請更生或清算不合程式或不備其他要件者，法
    院應以裁定駁回之，但其情形可以補正者，法院應定期間先
    命補正」，消費者債務清理條例第1 條、第3 條、第8 條分
    別定有明文。是消費者債務清理條例之立法，其中心思想乃
    認陷於經濟上困境之消費者若任其於惡性循環之債務窘境中
    自生自滅，其將衍生嚴重之社會問題，致難以維持安定之社
    會經濟秩序，故有予之分別情形依更生或清算之程序清理其
    債務之必要，藉以妥適調整其與各相關債權人等間之權利義
    務關係，以謀求消費者經濟生活之更生機會，從而健全社會
    經濟發展。惟私法上之債之關係，係以當事人間之信賴關係
    為基礎，為社會經濟組織之重要支柱。當事人於以法律行為
    追求自己之利益之際，亦應顧及對方之利益，並考量債權債
    務在社會上之作用，本於誠實及信用之原則，行使其債權及
    履行其債務。故債務人之消費者欲以上開條例為其所負義務
    之調整者，自應本於誠信原則之本旨，僅在其不能清償債務
    或有不能清償之虞而使其陷於經濟上之困境時始得准許之，
    以避免其藉此善意之立法而惡意圖謀減免債務，致使社會陷
    於道德之危險，並因此使信用緊縮而造成社會經濟之動盪。
三、聲請人固以其對金融機構因消費借貸所負之債務計達3,712,
    204 元，於扣除自己之必要生活費用及聲請人之母與未成年
    子女之扶養費用，已無能力還款，並提出債權人清冊、財產
    及收入狀況說明書、戶籍謄本、聲請人綜合所得稅各類所得
    資料清單及財產歸屬資料清單、前置協商不成立通知書、收
    據、帳單等件為證，惟查：
  (一)聲請人主張現積欠之總債務共計3,712,204 元，並曾於民國
    98年間向萬泰銀行申請前置協商，惟該行嗣於98年12月29日
    以聲請人無法負擔任何還款條件為由，作成協商不成立之通
    知乙情，有財團法人金融聯合徵信中心（下稱聯徵中心）專
    用債權人清冊、當事人信用報告回覆書及前置協商不成立通
    知書1 份在卷為憑（見本院卷第22至38頁），應認真實。則
    依前揭條文規定及說明，聲請人就上開債務須有不能清償債
    務或有不能清償之虞，且此情形業使其陷於經濟上之困境時
    ，法院始須准之進行更生。
  (二)聲請人之戶籍地址位於臺灣省高雄縣，有戶籍謄本在卷可按
    （見本院卷第21頁），則其必要生活費用應參考內政部公告
    99年度臺灣省每人每月最低生活費用9,829 元之標準為計，
    而該標準原係由中央、直轄市主管機關參照中央主計機關所
    公布當地區最近一年平均每人消費支出60% 所定，依其基準
    之家庭收支調查報告調查表格式所示有關經常性支出之調查
    項目，其原即包括利息支出、稅捐、社會保險、食品、衣著
    、房租及水費、電費、醫療保健、交通、娛樂、教育等而已
    涵蓋以戶為單位之家庭所有需求，是除聲請人能舉證有特殊
    情形外，否則應不與另為列計。
  (三)聲請人之母郭美秀住於高雄縣，其97年度申報所得為0 元，
    名下有汽車2 部，扶養義務人有聲請人、蔡綠涔、蔡宜橙計
    3 人，蔡綠涔97、98年度申報所得為41,951元、0 元，名下
    沒有財產，蔡宜橙97、98年度申報所得為61,187元、0 元，
    名下亦無財產，此有戶籍謄本、綜合所得稅各類所得資料清
    單、財產歸屬資料清單、親屬系統表、身份證影本及稅務電
    子閘門財產所得調件明細表在卷可按（見本院卷第19頁、第
    91至101 頁、第124 至125 頁），則聲請人之母沒有收入，
    而確有不能維持生活需人扶養之情，又參以前述臺灣省每人
    每月最低生活費用9,829 元，並衡量聲請人業已負擔鉅額債
    務及上開其他扶養義務人之經濟能力，聲請人負擔其母之扶
    養費用自以每月3,276 元為適當，其逾此範圍之扶養支出自
    不應予以列計。
  (四)又聲請人與其配偶共同扶養之未成年子女1 名，年僅3 歲，
    名下沒有財產，而聲請人之配偶謝靜鈴97、98年申報所得為
    303,309 元、199,580 元，名下有房子1 棟、土地2 筆，公
    告現值及課稅現值計2,420,369 元，另尚有汽車1 輛及價值
    56,260元之投資1 筆，此有戶籍謄本、綜合所得稅各類所得
    資料清單、財產歸屬資料清單及稅務電子閘門財產所得調件
    明細表在卷可稽（見本院卷第16至18頁、第21頁、第102 至
    104 頁、第126 頁），則聲請人之未成年子女年紀尚幼，生
    活費用應較諸常人為低，經本院參酌財政部公布之98年度綜
    合所得稅每一受扶養人免稅額為82,000元，認其每月扶養費
    用應以6,833 元為計，又衡以聲請人業已負擔鉅額債務及其
    配偶之經濟能力，聲請人負擔其未成年子女之扶養費用自以
    每月1,709 元為適當，其逾此範圍之扶養支出自不應予以列
    計。
  (五)聲請人任職高雄捷運股份有限公司，97、98年平均每月收入
    分別為37,632元、36,695元，名下並無任何財產，有綜合所
    得稅各類所得資料清單、財產歸屬資料清單及稅務電子閘門
    財產所得調件明細表附卷可查（見本院卷第13至15頁、第12
    3 頁），則聲請人之收入扣除其生活必要支出及扶養聲請人
    支畝、未成年子女費用後，尚餘21,881元可供還款之用（計
    算式：00000-0000-0000-0000＝21881 ），是聲請人之債務
    總額雖高達3,712,204 元，約為聲請人每月可供還款金額之
    170 倍，然僅須14年餘之時間即得清償完畢，而以聲請人32
    歲之年齡（66年12月18日生），距法定退休年齡尚有32餘年
    ，應無不能清償之虞。
  (六)況萬泰銀行於前置協商協商時，乃係提供二階段，前72期、
    利率0%、月繳7,309 元之還款方案，此有前置協商不成立通
    知書在卷可按（見本院卷第38頁），則依上開認定之聲請人
    每月收入及必要生活費用支出、扶養費金額，此並未逾越聲
    請人之還款能力，是聲請人拒絕其所能負擔之還款方案，亦
    難認其確有還款誠意。
  (七)綜上所述，聲請人並無不能清償債務或有不能清償之虞，從
    而聲請人聲請本院准予更生，依上開事證及本院調查結果，
    即難認有據，應予駁回。
五、依消費者債務清理條例第8 條、第15條，民事訴訟法第78條
    ，裁定如主文。
中    華    民    國    99    年    7     月    29    日
              民事第四庭    法      官  楊淑儀
上為正本係照原本作成。
如不服本裁定，應於裁定送達後10日內，以書狀向本院提出抗告
，並繳納抗告費新臺幣1,000元。
中    華    民    國    99    年    7     月    29    日
                            書  記  官  王資惠

司法院資訊處製作；財團法人民間司法改革基金會備份。
